臺灣高等法院臺中分院民事判決　九十一年度重上更(一)字第二七號
　　　上　訴　人　張錫昭
 　　　　　　　　 丙○○
　　　視同上訴人　戊○○
　　　　　　　　　甲○○
　　　　　　　　　乙○○
　　　被　上訴人　丁○○
右當事人間分割共有物事件，上訴人對於中華民國八十七年五月二十九日臺灣臺中地
方法院八十五年重訴字第五七六號第一審判決提起上訴，經最高法院第一次發回更審
，本院判決如左：
    主    文
上訴駁回。
第二審訴訟費用由上訴人負擔。
    事    實
甲、上訴人方面：
一、聲明：求為判決：(一)原判決廢棄。(二)右廢棄部分，請駁回被上訴人在第一審之請
    求或兩造共有系爭土地依如本狀附圖方案分割。(三)第一、二審訴訟費用由被上訴
    人負擔。
二、陳述：除與原判決記載相同者，茲引用之外，補稱：
  (一)本件土地前經台中市西屯區調解委員會調解，丁○○是該案對造人，不僅經調解
    成立，且法院亦已核定，則不論是否經其他全體共同人參與，至少丁○○因是調
    解當事人，自應受調解書約束，則丁○○提起本訴即無理由，應予駁回。
  (二)又不論上述調解書是否對全體有效，因丁○○既已在八十一年民調字第０五五號
    調解時，表示願將坐落台中市○○區○○段第一一八三號十米道路Ａ，同段八五
    二號內八米計劃道路Ｂ無條件供丙○○、張錫昭通行，則該約定自屬有效，故在
    本件分割至少應由丁○○負擔道路土地之面積。
  (三)因原審將丙○○、張錫昭分配在後半段之裡地，價值低微，被上訴人丁○○等人
    分配臨安和路之二十五米大馬路，價差懸殊，按政府徵收土地時，係以公告現值
    加百分之四十發給徵收補償費，且該補償費尚低於一般合理市價，惟原審竟僅以
    公告現值作為土地價值之標準，顯然失當，原審未命丁○○繳納鑑定費用而遽予
    判決，並不正確。
  (四)故上訴人丙○○主張以本狀附圖方案分割，丙○○、張錫昭欲分配Ａ部分面積約
    四十五坪臨安和路，Ｂ部分面積約二十坪則為裡地，亦即面臨安和路土地之前段
    、後段均予以分配，才符合公平。
  (五)七十九年四月間共有人戊○○及被上訴人未經上訴人丙○○之同意，擅作主張，
    依土地法第三十四條之一規定將台中市○○區○○段八五二地號、面積０．五五
    七五公頃出租與訴外人張秀成並設定地上權，致土地減少價值。又被上訴人為福
    華大飯店大股東之一，福華大飯店建築時留有一二九二點三平方公尺法定空地，
    依法該法定空地不能再為建築，本件如分配福華大飯店建物基地與被上訴人，則
    理應連同法定空地亦分配與被上訴人，其餘非法定空地而可以建築之土地再分配
    與上訴人取得。再者，測量預留之八米道路，是停車場，擅自變更作為道路使用
    ，有違規定，另系爭之土地縱然可指定建築線，但通路如在地下室之上方，承受
    之重量有問題，大卡車無法通行，仍無法建築，理論上可建築與實際上可建築不
    同。
  (六)聲請建築執照有附調解書，若調解書無效，是否建築執照也無效。
  (七)應按照地價之價值分割。又同意合併分割，分割後與上訴人丙○○保持共有，但
    必需在八五二之三地號土地上有通路以通往安和路。
  (八)被上訴人所稱之通路，是農業時代之情形，現在工業社會，不得不考量有大車、
    貨櫃車通行。
三、證據：除援用第一審所提證據外，補提出台中市西屯區公所函及調解書（均為影
    本）、土地登記簿謄本二十四份、證明書原本一份、台中市西屯區公所函影本一
    份、地籍謄本一份為證，並聲請勘驗現場。
乙、視同上訴人戊○○、甲○○、乙○○未於言詞辯論期日到場，亦未提出書狀，作
    任何聲明或陳述。
丙、被上訴人方面：
一、聲明：求為判決：(一)駁回上訴。(二)訴訟費用由上訴人負擔。
二、陳述：除與原判決記載相同者，茲引用之外，補稱：
    (一)系爭座落台中市○○區○○段第八五二號、田、二六二．三平方公尺、同段第
      八五二之二號、田、二四○五．六九平方公尺、同段第八五二之四號、田、五
      三三．六三平方公尺、同段第八五二之五號、田、一四九二．九六平方公尺及
      同段第八五二之六號、田、面積三．一五平方公尺等五筆土地，為兩造共有，
      各應有部分如第一審起訴狀附表所示，且上開土地之地目雖均為「田」，惟業
      經都市計畫使用分區劃分為第一種住宅區，不在禁止分割之列，有起訴狀證一
      至證四土地登記謄本、証五地籍圖謄本及証六土地使用分區證明書為憑。經查
      上開土地並無民法第八百二十三條第一項但書因物之使用目的不能分割或訂有
      不分割契約之情形，而兩造就本件土地之分割未能達成協議，則系爭土地依法
      自應准予分割。
　　(二)上訴人張錫昭、丙○○於第一審及鈞院前審準備程序中雖一再辯稱：兩造於
　　　八十一年七月二十二日，在台中市西屯區調解委員會，就系爭土地曾達成分割
　　　方法之協議，並經第一審法院八十二年度核字第十七號核定，自應依該調解之
　　　協議結果分割云云。惟按協議分割必須經全體共有人之同意，故如有共有人未
　　　參與協議或不同意者，自不生效力。查前揭調解書之聲請人為上訴人丙○○、
　　　張錫昭，相對人為被上訴人，未由共有人全體即兩造均簽名蓋章，有調解書影
　　　本附卷可稽，故此調解尚難謂為有效，而上訴人張錫昭、丙○○此部分之抗辯
　　　，委無足採。
    (三)第一審審酌各情所定分割方法，並無不妥︰
    (1)本件五筆土地共有人相同，應有部分亦無異，且第八五二之二、八五二之四、
      八五二之五地號土地於八十二年八月四日逕為分割前均為第八五二地號土地之
      一部分，又第八五二之六地號土地係於八十五年十二月三日分割自第八五二之
      二地號土地（見第一審卷附土地登記簿謄本），即系爭土地原係一宗，其後始
　　　分割為數宗，又被上訴人及上訴人丙○○、張錫昭、甲○○、乙○○（後二人
      為視同上訴人）均同意分割。
　　(2)上訴人丙○○、張錫昭同意分割後仍保持共有，視同上訴人甲○○、乙○○亦
      同，被上訴人除同意與視同上訴人戊○○保持共有外，復提出分割方案經第一
      審法院命台中市中興地政事務所於八十六年十月十六日複丈繪製成果圖（見原
      審判決附圖，亦即本狀附圖），視同上訴人甲○○、乙○○同意依該方案分割
      ，被告丙○○、張錫昭則請求依調解之內容分割。
    (3)系爭第八五二之二地號土地上有福華大飯店及停車場，第八五二地號土地上有
      該大飯店之守衛室及停室車場，第八五二之五地號土地上有上訴人丙○○使用
      豬舍之一部分，其餘部分之土地為空地，有第一審法院八十六年二月十二日勘
      驗筆錄及台中市中興地政事務所八十六年二月二十日複丈成果圖附於第一審卷
      可稽。系爭土地雖有臨近安和路與否之分，惟因兩造於第一審均不願付費鑑定
      其價差，為顧慮經濟上之價值與維持公平，使每位共有人分得土地面積之價值
      與其應有部分比例相當，被上訴人及視同上訴人甲○○、乙○○主張依系爭五
      筆土地之公告現值計算每位共有人應分得之土地面積（見本狀附表一所示及後
      述第五段所述），堪為可採。
    (4)本件土地已設定地上權予福順公司，福順公司在第八五二之二地號土地建有福
      華大飯店經營中，證人即核准該飯店建築執照之台中市政府承辦人員林明熙證
      稱本件縱使未附調解書，也可以聲請核發建築執照等情，是上開調解書，不影
      響福華大飯店建築執照之效力。第八五二－二地號土地除該飯店外，其餘部分
      大多為其法定空地，第八五二地號土地上則有上揭飯店之守衛室及停車場（見
      第一審卷附土地登記簿謄本、勘驗筆錄、八十年六月八日中工建字第七四０號
      建築執照檔案及被上訴人八十六年三月十五日陳報），而被上訴人與視同上訴
      人戊○○為福華大飯店股東之一，故前開部分土地宜分割歸被上訴人與視同上
      訴人戊○○維持共有，以免影響福華大飯店之營運。
    (四)兩造分割計算方式詳述如左：
    (1)首先說明，第一審判決中附表與附圖土地標示矛盾，經最高法院指摘採為發回
      理由之一，經查係因第一審未注意附圖各共有人分配取得土地之英文編號順序
      與被上訴人於第一審所呈分割方案不同所致；再者，被上訴人於第一審主張以
      各共有人分配取得土地之價值作為分割之標準，然因誤將八五二之二地號土地
      八十五年公告現值新台幣（下同）七、九七六元誤書為七、七七六元，及因計
      算時未考慮小數點及其他計算誤差，致第一審所計算出之土地價值有少許出入
      （詳後第(2)、(3)段所述可分配與實際分配面積之差額），爰改以本狀附表一及
      附表二所示為準，應予敘明。
    (2)兩造可分配面積︰如前第四之(3)段所述，本件係以各共有人分配所取得土地之
      價值作為分割之標準，即如附表一可分配面積計算說明第三項所示：
    被上訴人與視同上訴人戊○○可分配土地面積合計三、八一九．八四平公尺：
    I第八五二地號，面積二六三．三平方公尺之全部土地；
    II第八五二之二地號，面積二、四０五．六九平方公尺之全部土地；
    III第八五二之六地號，面積三．一五平方公尺之全部土地；
    Ⅳ第八五二之五地號內，面積一一四八．六八平方公尺之部分土地（按此筆土地
      計算方式係：總面積一、四九二，六九平方公尺，扣除上訴人張錫昭、丙○○
      可分配面積二三三．四九平方公尺及甲○○、乙○○可分配面積一一０．七九
      平方公尺，剩餘一、一四八．六八平方公尺始分歸被上訴人及視同上訴人戊○
      ○（1,492.96-233.49-110. 79=1,148.68），見附表二註１。
    上訴人張錫昭、丙○○可分配第八五二之五地號內，面積二三三．四九平方公
      尺之部分土地（按此筆土地計算方式為張錫昭、丙○○應有部分現值一、六八
      一、０九三元，依八五二之五號土地起訴時八十五年公告現值每平方公尺七、
      二００元換算所得（1,681, 093÷7,200≒233.49），見附表一註二。
    視同上訴人甲○○、乙○○可分配土地面積合計六四四．四一平方公尺：
    I第八五二之四地號，面積五三三．六三平方公尺之全部土地；
    II第八五二之五地號內，面積一一０．七九平方公尺之部分土地（按此筆土地計
      算方式為甲○○、乙○○應有部分現值四、六三九、八一五元，扣除第八五二
      之四地號土地價值三、八四二、一三六元，剩餘七九七、六七六元，再依八五
      二之五號土地起訴時八十五年公告現值每平方公尺七、二００元換算所得〔（
      4,639,815-3,842,136）÷7,200≒110.79〕，見附表一註三。
    (3)兩造實際分配面積（亦即原審判決分割面積）︰
    被上訴人與視同上訴人戊○○可分配土地面積合計三、七九一．七一平公尺（
      較前述第(2)之I段所述可分配面積三、八一九．八四平方公尺少分配二二．一
      一平方公尺），並依應有部分比例維持共有：
    I第八五二地號，面積二六三．三平方公尺之全部土地︰該筆土地若依兩造應有
      部分比例分割，各共有人取得之土地均為畸零地，對兩造均不利，故分歸被上
      訴人及視同上訴人戊○○。
    II第八五二之二地號，面積二、四０五．六九平方公尺之全部土地︰承前第(3)Ⅳ
      段所述，該第八五二之二地號土地，自宜分歸被上訴人及視同上訴人戊○○。
    III第八五二之六地號，面積三．一五平方公尺之全部土地︰依前述第I段所述理
      由，此筆土地分歸被上訴人及視同上訴人戊○○。
    Ⅳ第八五二之五地號內編號Ｃ部分，面積一、一二六．五七平方公尺之土地，分
      歸被上訴人及視同上訴人戊○○（按此筆土地計算方式係：總面積一、四九二
      ，六九平方公尺，扣除上訴人張錫昭、丙○○實際分配面積二三九．五七平方
      公尺及甲○○、乙○○實際分配面積一二七．０二平方公尺，所餘之一、一二
      六．五七平方公尺（1,492. 96-239.57-127.02=1,126.57）。
    上訴人張錫昭、丙○○實際分配二三九．三七平方公尺之土地︰上訴人丙○○
      、張錫昭所有坐落同段第八四八、八五一地號等土地，毗鄰系爭第八五二之五
      地號土地北側，因此將第八五二之五地號土地如附圖所示Ａ部分土地面積二三
      九．三七平方公尺歸上訴人丙○○、張錫依應有部分比例維持共有（較前述
      第(2)之II可所述可分配面積二三三．四九平方公尺多分配五．八八平方公尺）
      。
    視同上訴人甲○○、乙○○實際分配六六０．六五平方公尺之土地（較前述第
      之III可所述可分配面積六四四．四二平方公尺多分配一六．二三平方公尺）
      ，並依應有部分比例維持共有︰
    I第八五二之四地號，面積五三三．六三平方公尺之全部土地︰依前述第之I
      段理由，此筆宜分歸視同上訴人甲○○、乙○○。
    II第八五二之五地號內編號Ｂ部分，面積一二七．０二平方公尺之土地︰除分配
      第八五二之四號土地外，再自第八五二之五地號土地劃出如附圖所示Ｂ部分一
      二七．０二平方公尺歸被告甲○○、乙○○共有，以補不足之面積。
    比較前述兩造可分配與實際分配面積（即原審判決分割面積），被上訴人與視
      同上訴人戊○○少分配二二．一一平方公尺土地︵價值一五九、二三六元︶，
      上訴人張錫昭、丙○○多分配五．八八平方公尺土地（價值四二、三七一元）
      ，視同上訴人甲○○、乙○○多分配一六．二三平方公尺土地（價值一一六、
      八六五元），惟基於訴訟經濟及節省訴訟資源，被上訴人同意願仍依第一審判
      決方案（即附圖）分割，以利鈞院儘速審結本件。
    (五)上訴人丙○○、張錫昭、甲○○、乙○○所分得土地聯外道路問題︰
    (1)因兩造共有之第八五二之一、八五二之三、一一八五地號等土地，均為都市○
      ○道路用地，將來開闢後，均面臨計劃道路，被上訴人亦同意在第八五二之五
      號土地所毗鄰之任一計劃道路開闢之前，以如附圖所示Ｅ部分、面積二０八．
      九四平方公尺土地暫供通行之用，且如該附圖所示Ｅ部分，目前雖為福華大飯
      店之停車場及法定空間，惟於法並非不許供道路使用，業經證人林明熙於第一
      審八十六年七月十一日訊問時證述在卷。該Ｅ部分結構安全部分，亦經福華大
      飯店委請廖慧明土木結構技師檢討設計載重結果認：「允許小型車及遊覽車通
      行安全無虞，禁止大型卡車通行」，有被上訴人第一審八十七年五月四日準備
      書狀相片五張可稽，並經鈞院前審勘驗屬實。是以，上訴人丙○○等分割後
      通行並無困難，且縱然上訴人丙○○將來興建房屋需要載運建材，其時若毗鄰
      之計劃道路已經開闢，則可通行該計劃道路，倘計劃道路尚未開闢，上訴人丙
      ○○亦可以利用同段第八四六號土地西北側之既成道路（見被上訴人原審八十
      七年五月四日準備書狀第三頁背面倒數第五行以下）載運建材，故上訴人通行
      道路部分應無困難。
    (2)本件將附圖八五二之五號土地編號Ａ部分分歸上訴人張錫昭、丙○○共有，因
      該Ａ部分面臨計劃道路（即附圖第八五二之三地號部分），依台灣省建築管理
      規則第二條規定，得申請指定建築房屋（見被上訴人上開準備書狀附呈證物編
      號十三台灣省建築管理規則節本）。故本件縱未保留前揭臨時道路供通行之用
      ，上訴人張錫昭、丙○○分得之附圖八五二之五號土地編號Ａ部分，在建築法
      規上，其申請建築執照並無因難。
    (六)至上訴人丙○○、張錫昭主張依調解之內容分割，然基於左列原因，該調解之
      分割方案本件顯然窒礙難行︰
    (1)該調解內容除系爭五筆土地外，尚包括兩造共有之第八五二之一、八五二之三
      、八三二、八四一、八五五、一一八三、一一八五地號土地，渠等依調解書可
      分得面積三一一．九九平方公尺之土地，然渠二人於本件五筆土地之可分配土
      地面積僅為二三三．四九平方公尺而已，差額高達七八．五０平方公尺；若再
      與本件實際分配面積二三九．三０平方公尺比較，其差額亦達七二．六二平方
      公尺。
    (2)該調解內容除上訴人丙○○、張錫昭維持共有外，其餘共有人即被上訴人與視
      同上訴人戊○○、甲○○、乙○○等四人於調解分割後仍維持共有，惟於本件
      分割事件，雖被上訴人、視同上訴人戊○○等二人願維持共有，視同上訴人甲
      ○○、乙○○等二人亦同，惟不願四人維持共有。
    (七)綜上，第一審兼顧社會經濟資源及各共有人之利益等情而定其分割方法，且依
      該分割方案，上訴人與視同上訴人戊○○少取土地，視同上訴人甲○○、乙○
      ○、張錫昭、丙○○則多取土地，故該分割方案對視同上訴人甲○○、乙○○
      、張錫昭、丙○○並無不利之處，從而該分割方法堪稱允當，乃上訴人張錫昭
      、丙○○則執意以無效之調解書內容作為分割方案，其上訴非有理由，應予駁
      回。
    (八)上訴人張錫昭、丙○○抗辯應調解書之分割方案辦理分割部分（上訴人八十六
      年六月十七日上訴狀及上訴審卷第一０三頁）︰
    (1)按經法院核定之民事調解，依鄉鎮市調解條例第二十四條第二項規定，固與民
      事確定判決有同一之效力，然此項調解亦屬法律行為之一種，如其有民法上無
      效之原因，而當事人未依該條例第二十六條第二項規定，於法院核定之調解書
      送達後三十日內提起宣告調解無效之訴者，基於無效之法律行為係當然的、確
      定的、絕對的無效之法理，應解為不因該不變期間之經過而成為有效，故當事
      人仍得主張其為無效。且協議分割共有物係以消滅共有關係為目的，必須共有
      人全體均參與其事，並同意分割，始生協議分割之效力。
    (2)查系爭土地之共有人共六人即本件分割訴訟之兩造，乃原審法院八十二年度核
      字第十七號台中市西屯區調解委員會調解書之聲請人為本件上訴人張錫昭、丙
      ○○，相對人為被上訴人，其餘共有人即本件視同上訴人甲○○、乙○○、戊
      ○○均未在調解書上簽名蓋章，此經鈞院上訴審調取上開核字案卷查明屬實
      ，且視同上訴人甲○○、乙○○於原審一再否認有同意調解之內容，而證人即
      調解委員王素端於原審結証︰「當時不知缺二位共有人，不知道沒到之人是否
      同意」、「乙○○有來，但沒有參加發言，丁○○說沒有參與調解的人，他會
      處理，當時沒說乙○○的部分要如何解決」等語（原審八十六年一月十五日筆
      錄），另證人即調解委員會秘書張伍銓結証︰「測量時，我沒去現場，但測量
      圖上有乙○○之簽名，所以我認為他有同意」等情（原審八十六年一月十五日
      筆錄），本件視同上訴人甲○○、乙○○、戊○○既未同意調解之分割方法，
      揆諸前揭說明，該調解即非有效，且不因程序上經所有核定而變為有效，亦不
      足以逕認發生「共有人就分割方法達成協議」之效力。
    (3)上開調解書附圖（見上訴審卷第三十三、三十四頁）所示，除該附圖編號Ａ部
      分分歸上訴人外，其餘分歸被上訴人及視同上訴人甲○○、乙○○、戊○○等
      四人維持共有，惟於本件分割事件，雖被上訴人、視同上訴人戊○○等二人願
      維持共有，視同上訴人甲○○、乙○○等二人亦同，惟不願四人維持共有，則
      該調解分割方案已難採行。
    (4)該調解內容除系爭五筆土地外，尚包括兩造共有之第八五二之一、八五二之三
      、八三二、八四一、八五五、一一八三、一一八五地號土地，上訴人二人依調
      解書可分得面積三一一．九九平方公尺之土地，然渠二人於本件五筆土地之可
      分配土地面積僅為二三三．四九平方公尺而已，差額高達七八．五０平方公尺
      ；若再與本件實際分配面積二三九．三七平方公尺比較，其差額亦達七二．六
      二平方公尺，更見該調解分割方案窒礙難行。
    (九)福華大飯店辦理建造執照、使用執照是否合法部分（上訴人八十八年六月二日
      聲請狀）︰本件土地已設定地上權予福順公司（見起訴狀証一至四土地登記謄
      本他項權利部），該公司在第八五二之二地號土地建有福華大飯店經營中，證
      人即核准該飯店建造執照之台中市政府承辦人員林明熙於原審八十六年七月十
      一日結証︰「設定地上權之建物聲請建照，不需土地共有人之同意，縱使未附
      調解筆錄，也可以聲請核發建照，建照在八十年六月十日核發，調解是在八十
      一年七月二十二日」等語。是以，上開調解書不影響福華大飯店之建造執照之
      效力，亦不影響該大飯店房屋使用執照之合法性。
    (十)本件土地設定地上權是否合法部分（上訴審卷第一０四頁）︰本件土地係共有
      人依土地法第三十四之一規定設定地上權予福順公司（起訴狀証一之四土地登
      記謄本），該地上權之設定係合法有效，而非擅自設定。
    (十一)上訴人通行部分︰上訴人抗辯伊通行有困難，惟查︰
    (1)因兩造共有之第八五二之一、八五二之三、一一八五地號等土地，均為都市○
      ○道路用地，將來開闢後，兩造分得之土地均面臨計劃道路，其中第八五二之
      三號土地南側隔著第八五三之一號水利地，尚有已開闢完成之第八五四號道路
      用地，而被上訴人亦同意在第八五二之五號土地所毗鄰之任一計劃道路開闢之
      前，以原審附圖所示Ｅ部分、面積二０八．九四平方公尺土地暫供通行之用，
      且如該附圖所示Ｅ部分，目前雖為福華大飯店之停車場及法定空間，惟於法並
      非不許供道路使用，業經證人林明熙於第一審八十六年七月十一日訊問時證述
      在卷。該Ｅ部分結構安全部分，亦經福華大飯店委請廖慧明土木結構技師檢討
      設計載重結果認：「允許小型車及遊覽車通行安全無虞，禁止大型卡車通行」
      ，有被上訴人第一審八十七年五月四日準備書狀相片五張可稽，並經鈞院上
      訴審勘驗屬實（上訴審卷第一一六頁）。是以，上訴人丙○○等分割後通行並
      無困難，且縱然上訴人丙○○將來興建房屋需要載運建材，其時若毗鄰之計劃
      道路已經開闢，則可通行該計劃道路，倘計劃道路尚未開闢，上訴人丙○○亦
      可以利用同段第八四六號土地西北側之既成道路（見被上訴人原審八十七年五
      月四日準備書狀第三頁背面倒數第五行以下，及被上訴人於鈞院九十一年十
      月四日勘驗時提出之兩張相片中下方照片內，自上訴人屋前廣場沿房屋左後側
      沿伸至照片右中上側部分之道路）載運建材，故上訴人通行道路部分應無困難
      。
    (2)本件將附圖八五二之五號土地編號Ａ部分分歸上訴人張錫昭、丙○○共有，因
      該Ａ部分面臨計劃道路（即附圖第八五二之三地號部分），依台灣省建築管理
      規則第二條規定，得申請指定建築房屋（見被上訴人上開準備書狀附呈證物編
      號十三台灣省建築管理規則節本）。故本件縱未保留前揭臨時道路供通行之用
      ，上訴人張錫昭、丙○○分得之附圖八五二之五號土地編號Ａ部分，在建築法
      規上，其申請建築執照並無因難。
三、證據：除援用第一審所提證據外，補提出相片二張、土地登記簿謄本一份為證。
        理      由
一、本件為分割共有物之訴，為必要共同訴訟，其訴訟標的對於共同訴訟之各人，必
    須合一確定。原審判決後，雖僅據上訴人丙○○提起上訴，惟依民事訴訟法第五
    十六條第一項第一款規定，其效力及於同造共同訴訟人張錫昭、甲○○、乙○○
    、戊○○，爰併列之為上訴人；又本件視同上訴人戊○○、甲○○、乙○○未於
    言詞辯論期日到場，查無民事訴訟法第三百八十六條所列各款情形，此部分爰依
    被上訴人之聲請，由其一造辯論而為判決。
二、被上訴人丁○○起訴主張坐落台中市○○區○○段第八五二地號、面積二六二．
    三平方公尺土地、同段第八五二之二地號、面積二四○五．六九平方公尺土地、
    同段第八五二之四地號、面積五三三．六三平方公尺土地、同段第八五二之五地
    號、面積一四九二．九六平方公尺土地及同段第八五二之六地號、面積三．一五
    平方公尺土地係兩造共有，被上訴人應有部分均為二一六０分之七五七、視同上
    訴人戊○○應有部分均為二一六○分之一○二七、上訴人丙○○應有部分均為二
    一六○分之六○、上訴人張錫昭應有部分均為二一六○分之四○、視同上訴人甲
    ○○應有部分均為二一六○分之八三、視同上訴人乙○○應有部分均為二一六○
    分之一九三，且上開土地之地目雖均為「田」，惟業經都市計畫使用分區劃分為
    第一種住宅區，不在禁止分割之列，並無因物之使用目的不能分割之情形，兩造
    亦未訂有不分割之特約，兩造就本件土地之分割未能達成協議，被上訴人爰依民
    法第八百二十三條第一項之規定，請求判決分割共有物，聲明求為判決兩造共有
    坐落台中市○○區○○段第八五二地號、田、面積二六二．三○平方公尺土地、
    同段第八五二之二地號、田、面積二四○五．六九平方公尺土地、同段第八五二
    之四地號、田、面積五三三．六三平方公尺土地、同段第八五二之五地號、田、
    面積一四九二．九六平方公尺土地及同段第八五二之六地號、田、面積三．一五
    平方公尺土地，應分割為第八五二地號、面積二六二．三○平方公尺土地、第八
    五二之六地號、面積三．一五平方公尺土地、第八五二之二地號、面積二四○五
    ．六九平方公尺土地及第八五二之五地號內如附圖所示Ｃ部分面積一一二六．五
    七平方公尺土地，分歸被上訴人及視同上訴人平按原應有部分比例保持共有；第
    八五二之五地號內如附圖所示Ａ部分面積二三九．三七平方公尺土地，分歸上訴
    人丙○○、張錫昭按原應有部分比例保持共有；第八五二之四地號、面積五三三
    ．六三平方公尺土地及第八五二之五地號內如附圖所示Ｂ部分面積一二七．○二
    平方公尺土地，分歸視同上訴人甲○○、乙○○按原應有部分比例保持共有。
三、上訴人張錫昭、丙○○則以：(1)台中市○○區○○段八五二地號土地，八十二年
    八月四日台中市中興地政事務所「逕為分割」為六筆土地，即八五二、八五二之
    一、八五二之二、八五二之三、八五二之四、八五二之五地號。因八五二之一地
    號及八五二之三地號為「道路預定地」，被上訴人僅能就八五二、八五二之二、
    八五二之四、八五二之五等四筆土地請求分割，故上開四筆土地於八十二年八月
    四日「逕為分割」前均為八五二地號之一部分，先予說明。(2)兩造於八十一年七
    月二十二日在台中市西屯區調解委員會就台中市○○區○○段八三二、八四一、
    八五二、八五五、一一八三、一一八五等六筆共有土地達成「分割方法之協議」
    ，經原審法院八十二年度核字第十七號核定在案。雖台中市西屯區公所八十一年
    調字第五五號調解書未列共有人戊○○、甲○○、乙○○為當事人，但調解及現
    場測量時渠等均臨現場，確知並同意調解成立之內容，故縱調解內容不生程序法
    上之效力，但在實體法上亦生「共有人就分割方法達成協議」之效力，故分割時
    應依上開協議之結果為分割。(3)退步言之，縱前開調解書不生實體法上「分割協
    議」之效力，被上訴人主張之分割方法依持分比例分割，及按公告現值補償不公
    平，主張依調解筆錄之分割方案較為公平。系爭土地有裡地與外地之分，價值不
    同，應由被上訴人付費鑑價。又同意合併分割，分割後與上訴人丙○○保持共有
    ，但必需在八五二之三地號土地上有通路以通往安和路。(4)七十九年四月間共有
    人戊○○及被上訴人未經上訴人丙○○之同意，擅作主張，依土地法第三十四條
    之一規定將台中市○○區○○段八五二地號、面積○．五五七五公頃出租與訴外
    人張秀成並設定地上權，致土地減少價值。又被上訴人為福華大飯店大股東之一
    ，福華大飯店建築時留有一二九二點三平方公尺法定空地，依法該法定空地不能
    再為建築，本件如分配福華大飯店建物基地與被上訴人，則理應連同法定空地亦
    分配與被上訴人，其餘非法定空地而可以建築之土地再分配與上訴人取得。再者
    ，測量預留之八米道路，是停車場，擅自變更作為道路使用，有違規定，另系爭
    之土地縱然可指定建築線，但通路如在地下室之上方，承受之重量有問題，大卡
    車無法通行，仍無法建築，理論上可建築與實際上可建築不同。(5)如法院認不能
    依調解書內容分割，則伊等現無任何方案，需待預定道路開闢後，伊分得之地有
    路可走，始為分割，方為允當等語資為抗辯。視同上訴人張柏塗、乙○○於前審
    審理時則同意依原審分割方案分割，視同上訴人戊○○未表示任何意見，而於本
    案準備程序及言詞辯論期日均未到場，亦未提出書狀，作任何聲明或陳述。
四、被上訴人主張坐落台中市○○區○○段第八五二地號、面積二六二．三平方公尺
    土地、同段第八五二之二地號、面積二四○五．六九平方公尺土地、同段第八五
    二之四地號、面積五三三．六三平方公尺土地、同段第八五二之五地號、面積一
    四九二．九六平方公尺土地及同段第八五二之六地號、面積三．一五平方公尺土
    地係兩造共有，被上訴人應有部分均為二一六○分之七五七、上訴人戊○○應有
    部分均為二一六○分之一○二七、上訴人丙○○應有部分均為二一六○分之六○
    、上訴人張錫昭應有部分均為二一六○分之四○、上訴人甲○○應有部分均為二
    一六○分之八三、上訴人乙○○應有部分均為二一六○分之一九三，且上開土地
    之地目雖均為「田」，惟業經都市計畫使用分區劃分為第一種住宅區，業據被上
    訴人提出土地登記簿謄本五份、土地使用分區證明書一紙為證（見原審卷(一)第八
    至二一、一二二頁），復為上訴人所不爭執，堪認為實在。
五、上訴人雖辯稱：兩造於八十一年七月二十二日在台中市西屯區調解委員會就系爭
    土地曾達成分割方法之協議，經原審法院八十二年度核字第十七號核定，既經法
    院核定之調解書，已有確定判決之效力，不得再裁判分割。又調解書固未列共有
    人戊○○、甲○○、乙○○為當事人，但調解及現場測量時均臨現場，確知並同
    意調解成立之內容，故縱調解內容不生程序法上之效力，但在實體法上亦生「共
    有人就分割方法達成協議」之效力云云。惟按經法院核定之民事調解，依鄉鎮市
    調解條例第二十四條第二項規定，固與民事確定判決有同一之效力，然此項調解
    亦屬法律行為之一種，如其有民法上無效之原因，而當事人未依鄉鎮市調解條例
    第二十六條第二項規定，於法院核定之調解書送達後三十日內提起宣告調解無效
    之訴者，基於無效之法律行為係當然的確定的絕對的無效之法理，應解為不因該
    不變期間之經過而成為有效，故當事人仍得主張其為無效。且協議分割共有物係
    以消滅共有關係為目的，必須共有人全體均參與其事，並同意分割，始生協議分
    割之效力。查台灣原審法院八十二年度核字第十七號台中市西屯區調解委員會調
    解書之聲請人為上訴人丙○○、張錫昭，相對人為被上訴人，然共有人戊○○、
    甲○○、乙○○均未在調解書上簽名蓋章，此經本院前審調取原審法院八十二年
    核字第十七號卷查明屬實，並有調解書影本附卷可查（見原審卷(一)第四九頁），
    且上訴人甲○○、乙○○於原審一再否認有同意調解之內容，而證人即調解委員
    王素端、張明深分別於原審證稱：「當時不知缺二位共有人，不知道沒到之人是
    否同意」、「乙○○當時有來，但沒有參加發言，丁○○說沒有參與調解的人，
    他會處理，當時沒說乙○○的部分要如何解決」等語（見原審卷(一)第七六頁卷(二)
    第七九頁），證人即調解委員會祕書張伍銓證述：「測量時，我沒去現場，但測
    量圖上有乙○○之簽名，所以我認為他有同意」等情（見原審卷(一)第七七頁），
    均未能明確證明未在調解書上簽名蓋章之上訴人戊○○、甲○○、乙○○已就調
    解之分割方法達成協議，揆諸前揭說明，此調解尚難謂為有效，不因程序上經法
    院核定而變為有效，亦不足以逕認發生「共有人就分割方法達成協議」之效力。
    是以，被上訴人訴請裁判分割，核無不合，應予准許，上訴人丙○○、張錫昭抗
    辯應依調解書之內容為分割，亦非可採。
六、次應審究者，厥為分割方法：原審以本件五筆土地共有人相同，應有部分亦屬相
    同，且第八五二之二、八五二之四、八五二之五地號土地於八十二年八月四日「
    逕為分割」前均為第八五二地號土地之一部分，又第八五二之六地號土地係於八
    十五年十二月三日分割自第八五二之二地號土地，有卷附土地登記簿謄本可考，
    即系爭土地原係一宗，其後始分割為數宗，又被上訴人及上訴人丙○○、張錫昭
     、甲○○、乙○○均同意合併分割，自得合併予以分割。次查，上訴人丙○○
    、張錫昭同意分割後仍保持共有，上訴人甲○○、乙○○亦同，被上訴人除同意
    與上訴人戊○○保持共有外，復提出如附圖所示之分割方案，上訴人甲○○、乙
    ○○於前審審理時同意該方案，上訴人丙○○、張錫昭則請求依調解之內容分割
    。再查系爭第八五二之二地號土地上有福華大飯店及停車場，第八五二地號土地
    上有該大飯店之守衛室及停車場，第八五二之五地號土地上有上訴人丙○○使用
    豬舍之一部分，其餘部分之土地為空地，有原審八十六年二月十三日勘驗筆錄及
    台中市中興地政事務所八十六年二月二十日複丈成果圖在卷可稽（見原審卷(一)第
    八六至八九頁）。另系爭土地雖有臨近安和路與否之分，惟因兩造均不願付費鑑
    定其價差，為顧慮經濟上之價值與維持公平，使每位共有人分得土地面積之價值
    與其應有部分比例相當，被上訴人及上訴人甲○○、乙○○主張依系爭五筆土地
    之公告現值計算每位共有人應分得之土地面積（即如附表所示），堪為可採。復
    審酌：本件土地已設定地上權予福順公司，福順公司在第八五二之二地號土地建
    有福華大飯店經營中，證人即核准該飯店建築執照之台中市政府承辦人員林明熙
    於原審證稱本件縱使未附調解書，也可以聲請核發建築執照等情，是上開調解書
    ，不影響福華大飯店建築執照之效力（見原審卷(一)第一五○頁），又第八五二之
    二地號土地除該飯店外，其餘部分大多為其法定空地，第八五二地號土地上則有
    上揭飯店之守衛室及停車場（見土地登記簿謄本、原審勘驗筆錄、八十年六月八
　　日中工建字第七四○號建築執照檔案、建物登記謄本及被上訴人於原審八十六年
　　三月十五日陳報狀--原審卷(一)第一○四至一○八頁、本院重上更(一)卷第八三頁）
　　，而被上訴人與上訴人戊○○為福華大飯店股東之一，故前開部分土地宜分割歸
　　被上訴人與上訴人戊○○維持共有，以免影響福華大飯店之營運。再者，上訴人
　　丙○○、張錫昭所有坐落同段第八四八、八五一地號等土地，毗鄰系爭第八五二
　　之五地號土地北側，因此宜將第八五二之五地號土地如附圖所示Ａ部分土地面積
　　二一七．五○平方公尺分歸上訴人丙○○、張錫昭維持共有。而第八五二之四地
　　號土地整筆面積五三三．六三平方公尺，則分歸上訴人甲○○、乙○○二人維持
　　共有，使渠等有一完整之土地可資利用，又自第八五二之五地號土地劃出如附圖
　　所示Ｂ部分一二七．○二平方公尺歸上訴人甲○○、乙○○共有，以補不足之面
　　積，其餘土地亦分歸被上訴人與上訴人戊○○維持共有。至上訴人丙○○、張錫
　　昭、甲○○、乙○○所分得土地對外聯絡道路問題，因兩造共有之第八五二之一
　　、八五二之三、一一八五地號等土地，均為都市○○道路用地，將來開闢後，均
　　面臨計劃道路，被上訴人亦同意於第八五二之五號土地所毗鄰之任一計劃道路開
　　闢之前，以如附圖所示Ｅ部分、面積二○八．九四平方公尺土地暫供通行之用，
　　且如附圖所示Ｅ部分，目前雖為福華大飯店之停車場及法定空間，惟於法並非不
　　許供道路使用，業經證人林明熙於原審證述在卷（見原審卷(二)第九四頁）。爰判
　　決分割為如附圖所示Ｃ部分面積一一二六．五七平方公尺土地，分歸被上訴人及
　　上訴人戊○○按原應有部分比例保持共有；第八五二之五地號內如附圖所示Ａ部
　　分面積二三九．三七平方公尺土地，分歸上訴人丙○○、張錫昭按原應有部分比
　　例保持共有；第八五二之四地號、面積五三三．六三平方公尺土地及第八五二之
　　五地號內如附圖所示Ｂ部分面積一二七．○二平方公尺土地，分歸上訴人甲○○
　　、乙○○按原應有部分比例保持共有，經核尚無不合。
七、至上訴人丙○○、張錫昭主張依調解之內容分割，然因該調解內容除系爭五筆土
    地外，尚包括兩造共有之第八五二之一、八五二之三、八三二、八四一、八五五
    、一一八三、一一八五地號土地，渠等依調解書可分得面積三一一．九九平方公
    尺之土地，顯多於系爭五筆土地之應有部分比例，且該調解書中除上訴人丙○○
    、張錫昭共有外，其餘共有人分割後仍保持共有，但被上訴人與上訴人甲○○、
    乙○○於本事件中並未同意分割後與上訴人戊○○四人繼續共有，是此分割方法
    難謂為適當，併此敘明。
八、上訴人提起上訴，對上開分割方法表示不服者為主要爭執在依上開分割方法，伊
    無路可走，且無法建築房屋，請本院嗣道路開闢後再為分割。惟查上開土地因已
    建有褔華飯店，而中間之預定道路又部分為他人所有，非本案所得分割處分之土
    地，在預定道路開闢前，上開土地面臨之安和路確無共有地可供畫為道路，惟上
    訴人分得之土地即附圖Ａ部分，其上方有一條三米寬之道路可供通行，此經本院
    勘驗屬實，有勘驗略圖附卷可稽（見本院重上卷(一)第一一六頁），上訴人仍可以
    該路對外通行，且因兩造共有之第八五二之一、八五二之三、一一八五地號等土
    地，均為都市○○道路用地，將來開闢後，均面臨計劃道路，為供上訴人在預定
    道路開闢前有路可走，被上訴人亦同意於第八五二之五號土地如附圖所示Ｅ部分
    、面積二○八．九四平方公尺土地暫供通行之用，且如附圖所示Ｅ部分，目前雖
    為福華大飯店之停車場及法定空間，惟於法並非不許供道路使用，有關結構安全
    部分，業經福華大飯店委請廖慧明土木結構技師檢討設計載重結果認︰「允許小
    型車及遊覽車通行安全無虞，禁止大型卡車通行」（見原審卷(二)第一一○頁），
    是上訴人亦可以Ｅ部分土地對外通行，並無不能通行之問題。故上開分割方法，
    上訴人分得裡地，乃不得不之分割方法，上訴人提起上訴後對上開分割方法不服
    ，惟始終未能提出任何較上開分割方法更好之方案，且上訴人張錫昭亦稱：除八
    米道路應解決供伊等通行外，其餘上訴人之主張均無意見（見本院重上更(一)第七
    五頁），而本院認原審之分割方法，已對共有人分得土地道路通行問題考量，在
    無更佳方案替代下，核無不當。
九、上訴人另稱：七十九年四月間共有人戊○○及被上訴人未經上訴人丙○○之同意
    ，擅作主張，依土地法第三十四條之一規定將台中市○○區○○段八五二地號、
    面積０．五五七五公頃出租與訴外人張秀成並設定地上權，致土地減少價值云云
    ，經查系爭土地設定地上權予福順股份有限公司，其設定義務人為全體共有人，
    有系爭土地登記謄本附卷可查，所謂共有人戊○○及被上訴人未經上訴人丙○○
    之同意，擅作主張設定地上權予他人，核與事實不符，附此說明。
十、另系爭土地雖有臨近安和路與否之分，而有價值不同，惟因兩造均不願付費鑑定
    其價差，然原審已依系爭五筆土地之公告現值計算每位共有人應分得之土地面積
    ，換言之，上訴人分得之土地雖為裡地，價值較低，惟因依其分得土地公告現值
    較低，計算其應分得之土地面積即較多，即上訴人張錫昭、丙○○本應分得面積
    為二一七．四九平方公尺，其因分割而分得之面積為二三九．三七平方公尺，多
　　分得二一．八八平方公尺，以公告現值計算，上訴人張錫昭、丙○○多分得六四
　　六四六．四二元；上訴人甲○○、乙○○本應分得面積為六○○．二七平方公尺
　　，其因分割而分得之面積為六六○．六五平方公尺，多分得六○．三九平方公尺
　　，以公告現值計算，上訴人甲○○、乙○○多分得一七八三四三．四七元，亦即
　　被上訴人廖柏熙及上訴人戊○○少分八二．二七平方公尺，以公告現值計算，少
　　分得二四二九八九．九元，（以上均詳如附表）二造分配就價值而言，亦已經考
　　量而平衡，且上訴人所分得之利益較應分得者為多。
十一、綜上所述，原審准予判決分割，並依上述分法分割，於法並無不合，上訴人仍執
    前詞，指摘原判決不當，求予廢棄改判，為無理由，應予駁回其上訴。
十二、二造其餘攻擊防禦方法，經審酌後，核與判決結果不生影響，爰不一一贅述，併
    此敘明。
據上論結：本件上訴為無理由，依民事訴訟法第四百四十九條第一項、第七十八條，
判決如主文。
中　　　華　　　民　　　國　　九十一　　年　　 十一　　 月　　 十二　　 日
~B1民事第二庭審判長法　官　童有德
~B2　　　　　　　　法　官　翁芳靜
~B3　　　　　　　　法　官　黃永泉
右為正本係照原本作成。
如對本判決上訴，須於收受判決送達後二十日內向本院提出上訴書狀，其未表明上訴
理由者，應於提出上訴後二十日內向本院提出上訴理由書（須按他造人數附具繕本）
，並繳納送達用雙掛號郵票拾份（每份拾肆元）。
上訴時應提出委任律師或具有律師資格之人之委任狀；委任有律師資格者，另應附具
律師及格證書及釋明委任人與受任人有民事訴訟法第四百六十六條之一第一項但書或
第二項（詳附註）所定關係之釋明文書影本。
~B 　 　　　　　　書記官　林玉惠
中　　　華　　　民　　　國　　九十一　　年　　 十一　　 月　　 十三　　 日
附註：
民事訴訟法第四百六十六條之一（第一項、第二項）
對於第二審判決上訴，上訴人應委任律師為訴訟代理人。但上訴人或其法定代理人具
有律師資格者，不在此限。
上訴人之配偶、三親等內之血親、二親等內之姻親，或上訴人為法人、中央或地方機
關時，其所屬專任人員具有律師資格並經法院認為適當者，亦得為第三審訴訟代理人
。
                                                                        Ｂ
~H;
┌───┬─┬──────┬──┬────┬────────────┬────┬───┬─────┬─────┬───┬─────┬─────┐
│地　號│地│公 告 現 值 │使用│面　　積│應　　　　　　　　　　有│合　  併│      │ 應得面積 │ 實得共有 │附  圖│ 差    額 │ 依 公 告 │
│　　　│目│(新台幣.元) │分區│　 ㎡ 　│部　 　　　　　　　　 分│面　  積│      │          │ 面    積 │      │          │ 現 值 計 │
├───┼─┼──────┼──┼────┼──────┬─────┼────┤共有人│          │          │      │          │ 算 價 值 │
│　 　 │　│　　　　　　│　　│　　　　│丁○○(原告)│　757/2160│　　　　│　　　│(平方公尺)│(平方公尺)│位　置│(平方公尺)│ 之 增 減 │
│　　　│　│　　　　　　│ 第 │　　　　├──────┼─────┤　　　　├───┼─────┼─────┼───┼─────┼─────┤
│　 　 │　│　　　　　　│　　│　　　　│戊○○(被告)│ 1027/2160│　　　　│丁○○│　 3879.98│　 3797.71│852 　│　　-82.27│　242989.9│
│　 　 │　│　　　　　　│ 一 │　　　　│　　　　　　│　　　　　│　　　　│　　　│　　　　　│　　　　　│852-6 │　　　　　│　　　　　│
│　　　│　│　　　　　　│　　│　　　　├──────┼─────┤　　　　├───┤　　　　　│　　　　　│852-2 │　　　　　│　　　　　│
│852　 │田│　　　　9568│ 種 │　262.30│張錫昭(被告)│　 40/2160│　　　　│戊○○│　　　　　│　　　　　│852-5 │　　　　　│　　　　　│
│　 　 │　│　　　　　　│　　│　　　　│　　　　　　│　　　　　│　　　　│　　　│　　　　　│　　　　　│(C) 　│　　　　　│　　　　　│
│　　　│　│　　　　　　│ 住 │　　　　├──────┼─────┤　　　　├───┼─────┼─────┼───┼─────┼─────┤
│　 　 │　│　　　　　　│　　│　　　　│丙○○(被告)│　 60/2160│　　　　│張錫昭│　　217.49│　　239.37│852-5 │　　+21.88│　64646.42│
│　　　│　│　　　　　　│ 宅 │　　　　├──────┼─────┤ 4697.73├───┤　　　　　│　　　　　│(A) 　│　　　　　│　　　　　│
│　 　 │　│　　　　　　│　　│　　　　│甲○○(被告)│　 83/2160│平方公尺│丙○○│　　　　　│　　　　　│　　　│　　　　　│　　　　　│
│　　　│　│　　　　　　│ 區 │　　　　├──────┼─────┤　　　　├───┼─────┼─────┼───┼─────┼─────┤
│   　 │  │　　　　    │　　│　      │乙○○(被告)│  193/2160│　　  　│甲○○│  　600.26│　　660.65│852-5 │    +60.39│ 178343.47│
├───┼─┼──────┼──┼────┼──────┼─────┤        ├───┤          │          │(B)   │          │          │
│852-6 │田│　　　　7200│同上│　  3.15│同        上│同      上│　　  　│      │  　　　　│　　　　　│852-4 │　　　　　│　    　　│
├───┼─┼──────┼──┼────┼──────┼─────┤        │      │          │          │      │          │          │
│852-2 │田│　　　　7776│同上│ 2405.69│同        上│同      上│　　  　│　    │  　　　　│　　　　　│　　　│　　　　　│　　　　  │
├───┼─┼──────┼──┼────┼──────┼─────┤　　　　│乙○○│　　　　　│　　　　　│　　　│　　　　　│　　　　　│
│852-4 │田│　　　　7200│同上│　533.63│同        上│同      上│　　  　│　    │  　　　　│　　　　　│　　　│　　　　　│　　　  　│
├───┼─┼──────┼──┼────┼──────┼─────┤        │      │          │          │      │          │          │
│852-5 │田│　　　　7200│同上│ 1492.96│同        上│同      上│　　  　│　    │  　　　　│　　　　　│　　　│　　　　　│　  　　　│
└───┴─┴──────┴──┴────┴──────┴─────┴────┴───┴─────┴─────┴───┴─────┴─────┘
